臺灣高等法院民事裁定  
109年度抗字第1519號
抗  告  人  黃玉階  

            黃芳德  



上列抗告人與相對人洪福祿間侵權行為損害賠償事件，抗告人對
於中華民國109年10月16日臺灣新北地方法院109年度重訴字第23
1號裁定提起抗告，本院裁定如下：
　　主  文
抗告駁回。
抗告訴訟費用由抗告人負擔。
　　理  由
一、本件抗告意旨略以：伊於臺灣新北地方法院（下稱原法院）
    107年度訴字第1158號背信案件（下稱系爭背信案件）刑事
    訴訟程序附帶提起民事訴訟請求相對人洪福祿損害賠償，係
    以相對人故意為背信行為致使伊受有財產權之售價預期利益
    損害，請求權基礎既為民法第184條第1項前段，且伊所主張
    損害與相對人背信行為有關，乃伊因相對人犯罪所受損害，
　　姑不論伊附帶民事訴訟請求實體上是否有理由，伊所提附帶
    民事訴訟應毋庸繳納裁判費，原法院109年度重訴字第231號
    裁定（下稱原裁定）以伊未繳納裁判費而駁回伊之起訴，尚
    有未洽，爰依法提起抗告，請求廢棄原裁定等語。　　
二、按因犯罪而受損害之人，於刑事訴訟程序得附帶提起民事訴
    訟，對於被告及依民法負賠償責任之人，請求回復其損害，
    刑事訴訟法第487條第1項定有明文。又按因犯罪而受損害之
    人，於刑事訴訟程序固得附帶提起民事訴訟，對於被告請求
    回復其損害，但其請求回復之損害，以被訴犯罪事實所生之
    損害為限，否則縱令得依其他事由，提起民事訴訟，亦不得
    於刑事訴訟程序附帶為此請求（最高法院108年台抗字第753
     號裁定、最高法院60年台上字第633號判例意旨參照）。另
    按因刑事附帶民事訴訟本質上與一般民事訴訟無異，故刑事
    附帶民事訴訟經刑事庭依刑事訴訟法第504條第1項規定裁定
    移送於同院民事庭後，民事庭如認其不符同法第487條第1項
    規定之要件時，應許原告得繳納裁判費，以補正起訴程式之
    欠缺（最高法院108年度台抗大字第953號裁定意旨參照）。
    準此，附帶民事訴訟由刑事庭移送民事庭後，依刑事訴訟法
    第490條但書規定，既應適用民事訴訟法之規定辦理，其起
    訴如有應繳而未繳納裁判費者，民事庭得依民事訴訟法第24
    9條第1項但書規定，定期先命補正，其未遵命補正者，得依
    同條項本文規定，以起訴不合法而駁回之。
三、查系爭背信案件判決係以抗告人黃玉階、黃芳德（下單稱其
    名，合稱抗告人）及其兄弟黃芳隆、黃芳訓、黃芳松5人(下
    稱黃玉階等5人)與相對人於民國97年至99年間共同出資購買
    坐落新北市林口區大南灣段寶斗厝坑小段590、955（嗣於98
    年間分割出955之2地號土地）、591地號土地(以下單稱地號
    ，合稱系爭土地)，雙方約定將系爭土地全部借名登記在相
    對人名下（黃玉階等5人應有部分4分之3，相對人應有部分4
    分之1）。詎相對人明知其僅為系爭土地登記名義人，受黃
    玉階等5人所託處理系爭土地借名登記事務，竟意圖為自己
    不法之利益，基於背信及使公務員登載不實之犯意，明知系
    爭土地所有權狀均由黃玉階保管，並未遺失，仍於102年12
    月26日，以系爭土地之所有權狀遺失為由，向新北市新莊地
    政事務所申請補發，使不知情之承辦公務員將系爭土地所有
    權狀遺失之不實事項登載於職務上所掌之公文書，補發系爭
    土地之所有權狀予相對人，足以生損害於地政機關對於土地
    登記管理之正確性及黃玉階等5人。相對人復於103年1月29
    日，未經黃玉階等5人同意，將590、955、955之2地號土地
    設定擔保金額為新臺幣（下同）5,200萬元之抵押權與不知
    情之李宗儒，違背其受託借名登記之任務，致生損害於黃玉
    階等5人之財產利益。因認相對人涉犯刑法第214條之使公務
    員登載不實罪、刑法第342條第1項之背信罪，處有期徒刑10
    月，復經本院刑事庭以109年度上易字第678號判決（下稱本
    院第678號判決）駁回上訴確定，並諭知相對人緩刑2年，緩
    刑期間付保護管束，並應於判決確定之日起1年內，向公庫
    支付30萬元，及完成8小時之法治教育課程。上開事實有系
    爭背信案件判決、本院第678號判決在卷可據（見原審卷第1
    1至19頁、209至227頁）。而抗告人於系爭背信案件附帶提
    起民事訴訟，請求相對人應賠償抗告人黃玉階、黃芳德各1,
    894萬0,995元、1,861萬9,273元之本息，係以相對人為上開
    使公務員登載不實、背信犯行後，黃玉階、相對人於103年7
    月4日在新北市林口區調解委員會調解，黃玉階在權利已然
    受損情況下，勉強同意以買賣價金4,260萬元出售系爭土地
    應有部分4分之3權利與相對人，然相對人係以1億1,424萬1,
    600元出售系爭土地與第三人，如按黃玉階等5人應有部分比
    例計算應可獲分配8,568萬元，據此計算黃玉階等5人損失為
    4,308萬元（8,568萬元－4,260萬元＝4,308萬元），抗告人各
    受有1,587萬6,901元損失，復因系爭土地坐落保護區，黃玉
    階等5人與相對人如共同出售系爭土地，毋庸繳納土地增值
    稅、所得稅，抗告人黃玉階、黃芳德因單獨出售應有部分權
    利遭核定應各繳306萬4,094元、274萬2,372元所得稅，合計
    黃玉階受有1,894萬0,995元（1,587萬6,901元＋306萬4,094
    元）損害，黃芳德受有1,861萬9,273元（1,587萬6,901元＋2
    74萬2,372元）損害，故提起刑事附帶民事訴訟等語，有刑
    事附帶民事起訴狀可據（見原審附民卷第7至11頁）。抗告
    人所提刑事附帶民事訴訟主張之損害發生原因，核與系爭背
    信案件判決所審認相對人之犯罪事實即申請補發系爭土地所
    有權狀及將590、955、955之2地號土地設定抵押權與第三人
    之損害發生原因無關，而係黃玉階與相對人另因調解由黃玉
    階出賣系爭土地應有部分4分之3與相對人所致，其損害範圍
    為黃玉階因出售系爭土地應有部分4分之3與相對人所得價金
    4,260萬元，與相對人出售系爭土地與第三人所得價金1億1,
    424萬1,600元經按應有部分4分之3比例所計算金額8,568萬
    元所發生差額，及抗告人因出售系爭土地應有部分所應繳納
    之所得稅，由此可見，抗告人於附帶民事訴訟所主張損害顯
    非因相對人被訴犯罪事實所生，依刑事訴訟法第487條第1項
    規定，本不得於刑事訴訟程序附帶提起民事訴訟，然原法院
    刑事庭誤以107年度重附民字第59號裁定移送於原法院民事
    庭(見原審附民卷第19頁)，原法院民事庭乃裁定命抗告人繳
    納第一審裁判費（見原審卷第195頁），以補正起訴程式之
    欠缺，自屬於法有據。抗告人經合法送達補費裁定，逾期仍
    未補正，有原審查詢簡答表、查詢表可據（見原審卷第239
    、241頁），原法院依民事訴訟法第249條第1項第6款規定，
    裁定駁回抗告人之訴及假執行之聲請，於法自無不當。
四、綜上所述，抗告人提起本件刑事附帶民事訴訟，核與刑事訴
    訟法第487條第1項規定之要件不符，雖經原法院刑事庭以裁
    定移送民事庭，且經原法院民事庭裁定補正而未為，仍屬起
    訴不備其他要件而為不合法。原裁定駁回抗告人之起訴及其
    假執行之聲請，核無不合。抗告意旨猶執前詞，指摘原裁定
    不當，求予廢棄，非有理由，應予駁回。
五、據上論結，本件抗告為無理由，依民事訴訟法第495條之1第
    1項、第449條第1項、第95條、第78條，裁定如主文。
中　　華　　民　　國　　109 　年　　12　　月　　18　　日
　　　　　　　　　民事第十五庭
                      審判長法  官  方彬彬  
                            法  官  周群翔
                            法  官  陳杰正
正本係照原本作成。
本裁定除以適用法規顯有錯誤為理由外，不得再抗告。如提起再
抗告，應於收受送達後10日內委任律師為代理人向本院提出再抗
告狀。並繳納再抗告費新臺幣１千元。
中　　華　　民　　國　　109 　年　　12　　月　　18　　日
　　　　　　　　　　　　　　書記官  林雅瑩